臺灣高等法院臺南分院刑事判決　　　　 96年度上訴字第940號
上　訴　人　臺灣臺南地方法院檢察署檢察官
被　　　告　甲○○
　　　　　　　　　　（現另案於臺灣臺南監獄臺南分監執行
　　　　　　　　　　中）
上列上訴人因被告違反毒品危害防制條例案件，不服臺灣臺南地
方法院96年度訴字第498號中華民國96年7月12日第一審判決（起
訴案號：臺灣臺南地方法院檢察署96年度毒偵字第670號、第968
號；移送併辦案號：臺灣臺南地方法院檢察署96年度毒偵字第16
34號），提起上訴，本院判決如下：
    主  文
原判決撤銷。
甲○○施用第一級毒品，累犯，處有期徒刑捌月，減為有期徒刑
肆月。又施用第一級毒品，累犯，處有期徒刑拾月，減為有期徒
刑伍月，扣案之第一級毒品海洛因壹包（淨重零點零公克）沒
收銷燬之，其外包裝袋（重零點貳伍公克）、注射針筒貳支均沒
收。應執行有期徒刑捌月，扣案之第一級毒品海洛因壹包（淨重
零點零公克）沒收銷燬之，其外包裝袋（重零點貳伍公克）、
注射針筒貳支均沒收。
    事  實
一、甲○○前於民國（下同）89年間，因施用毒品案件，經臺灣
    臺南地方法院裁定送觀察勒戒後，認有繼續施用毒品傾向，
    復經臺灣臺南地方法院裁定令入戒治處所施以強制戒治，於
    90年4月9日停止戒治付保護管束出監，於90年10月7日保護
    管束期滿未經撤銷，依法視為強制戒治執行完畢，並經臺灣
    臺南地方法院檢察署檢察官以90年度戒毒偵字第497號為不
    起訴處分確定。再於92年間，因施用毒品案件，經臺灣臺南
    地方法院以裁定令入戒治處所施以強制戒治，於92年12月26
    日停止戒治付保護管束出所，尚在停止戒治期間，即因93年
    1月9日修正施行之毒品危害防制條例刪除停止戒治相關規定
    ，致強制戒治程序未完成，上開施用毒品刑事追訴部分，則
    經臺灣臺南地方法院以92年度訴字第224號判決有期徒刑7月
    確定。又於93年間，因施用毒品案件，經臺灣臺南地方法院
    以93年度訴字第552號判決有期徒刑1年確定。上開2案接續
    執行，於94年5月12日縮短刑期假釋出監，嗣經臺灣臺南地
    方法院裁定撤銷假釋，執行殘刑4月2日，甫於95年2月26日
    執行完畢。詎其仍不知悔改，復基於施用第一級毒品海洛因
    （以下簡稱海洛因）之犯意，於96年（起訴書及原判決均誤
    載為95年）2月7日凌晨1時10分許，為警採其尿液前二十六
    小時內之某時，在其臺南縣仁德鄉○○村○○○街34號住處
    ，以針筒注射方式施用海洛因一次。嗣因其另涉嫌詐欺案件
    而於96年（起訴書及原判決均誤載為95年）2月7日凌晨1時1
    0分許，在臺南縣警察局歸仁分局接受員警詢問時，經其同
    意採集尿液送驗後，呈海洛因人體代謝物嗎啡陽性反應而查
    獲上情；又於96年2月12日20時許，在其臺南縣仁德鄉○○
    村○○○街34號住處，再以針筒注射方式施用海洛因一次，
    嗣於96年（起訴書及原判決均誤載為95年）2月13日下午1時
    50分許，在臺南縣歸仁鄉○○路○段625號之1高速鐵路橋下
    為警查獲，當場扣得甲○○所有海洛因1包（淨重0.03公克
    ，空包裝袋重0.25公克），及其所有供施用海洛因所用之注
    射針筒2支，並經其同意採集尿液送驗後，呈海洛因人體代
    謝物嗎啡陽性反應查獲上情。
二、案經臺南縣警察局歸仁分局、臺南市警察局第一分局報請臺
    灣臺南地方法院檢察署檢察官偵查起訴。
    理　由
一、訊據被告甲○○固坦承有以注射方式施用第一級毒品海洛因
    之事實，並有於96年2月13日下午1時50分許，在臺南縣歸仁
    鄉○○路○段625號之1高速鐵路橋下為警查獲時，扣得海洛
    因1包淨重0.03公克（空包裝重0.25公克）、注射針筒2支在
    卷可證。而該包確係海洛因，亦經法務部調查局鑑定明確，
    亦有該局96年5月9日調科壹字第09623040420號鑑定書一紙
    附卷可稽（詳原審卷第45頁）。而被告於96 年2月7日凌晨1
    時10分及同年月13日下午1時50分，為警查獲時所採集之尿
    液經送驗結果亦均呈海洛因代謝物嗎啡陽性反應，有尿液送
    驗編號名冊、年籍對照表（詳歸仁分局卷第7頁、臺南市警
    察局第一分局卷第7頁）及長榮大學96年3月2日、3月7日確
    認報告各1紙（詳歸仁分局卷第8頁、臺南地檢署96年度毒偵
    字第670號卷第11頁）在卷可憑。被告於第一次即96年2月7
    日凌晨1時10分為警查獲時雖供稱係於96年1月30日14時至15
    時施用云云（詳歸仁分局卷第4頁），然查：海洛因經注射
    或吸入人體後，約百分之80於24小時內自尿中排出，一般而
    言，尿液中能否驗出嗎啡陽性反應與其投與量、投與途徑、
    採尿時間、個人體質及檢測方法之靈敏度有關，國外曾有文
    獻報導注射6毫克之海洛因鹽酸鹽，其代謝物嗎啡之平均可
    檢出時限約為26小時，業經行政院衛生署藥物食品檢驗局於
    81年9月8日以藥檢一字第8114885號函述綦詳。是被告應係
    於該次被查獲採其尿液之前二十六小時內之某時施用甚明，
    其供稱係96年1月30日14時至15時施用云云，依前開函示，
    顯無法驗出嗎啡反應，是其所述96年1月30日14時至15時施
    用云云，尚非可信。被告於本院審理時改稱確已不知何時施
    用，惟被告前開自白施用二次，應與事實相符而可採信。
二、另被告前於89年間，因施用毒品案件，經臺灣臺南地方法院
    裁定送觀察勒戒後，認有繼續施用毒品傾向，復經該院裁定
    令入戒治處所施以強制戒治，於90年4月9日停止戒治付保護
    管束出監，於90年10月7日保護管束期滿未經撤銷，依法視
    為強制戒治執行完畢，並經臺灣臺南地方法院檢察署檢察官
    以90年度戒毒偵字第497號為不起訴處分確定。再於92年間
    ，因施用毒品案件，經該院以確定裁定令入戒治處所施以強
    制戒治，於92年12月26日停止戒治付保護管束出所，尚在停
    止戒治期間，即因93年1月9日修正施行之毒品危害防制條例
    刪除停止戒治相關規定，致強制戒治程序未完成，上開施用
    毒品刑事追訴部分，則經該院以92年度訴字第224號判決有
    期徒刑7月確定。又於93年間，因施用毒品案件，經該院以
    93年度訴字第552號判決有期徒刑1年確定等情，亦有卷附90
    年度戒毒偵字第497號不起訴處分書（詳96年度毒偵字第968
    號卷第9頁）、臺灣高等法院被告全國前案紀錄表各1件可查
    。本案事證明確，被告犯行堪以認定，應予依法論科。
三、按海洛因係毒品危害防制條例第2條第2項第1款所列之第一
    級毒品。被告非法施用，核其所為，係違反毒品危害防制條
    例第10條第1項之施用第一級毒品罪。其施用前後持有第一
    級毒品之低度行為，為其施用之第一級毒品高度行為所吸收
    ，不另論罪。查原刑法第56條連續犯規定，於94年2月2日修
    正刪除公布，於95年7月1日起生效，如各自獨立之犯罪，應
    予分論併罰。查被告於上開事實二次所示時間之犯行，相隔
    有5、6日，時間非密集，且其第一次被查獲經採尿檢驗並經
    警方訊問後釋放，應當潔身自愛，應無密接再犯之情，是被
    告上開先後二次被查獲之犯行，係各自獨立成一罪，應分論
    併罰。又被告有如事實欄所示之前案科刑及執行紀錄，有臺
    灣高等法院被告前案紀錄表在卷可稽，其於有期徒刑執行完
    畢後五年內，再犯本案有期徒刑以上之罪，為累犯，應依刑
    法第47條第1項之規定，論以累犯，並加重其刑。又被告所
    犯前開之罪，其犯罪時間均在96年4月24日之前，合於中華
    民國九十六年罪犯減刑條例減刑之條件，依法就前開宣告之
    刑各減其刑二分之一。因所定應執行刑已逾有期徒刑六月，
    爰不得諭知易科罰金併此敘明。
四、又檢察官起訴事實認被告除犯上開二次被查獲之犯行外，被
    告另自95年10月中旬起至96年2月7日前二十六小時之前止，
    反覆、延續施用第一級毒品多次，認應係包括一罪之集合犯
    云云，原判決就該部分亦認係數個同種施用毒品舉動之反覆
    施行，應包括予以評價為同一行為之接續犯，屬包括一罪云
    云。惟按犯罪事實應依證據認定之，無證據不得認定犯罪事
    實。查被告除上開二次被查獲之犯行外，檢察官所稱被告另
    於95年10月中旬起至96年2月7日前二十六小時前止反覆、延
    續施用第一級毒品多次云云。按刑事訴訟法第156條第2項已
    明白規定，被告之自白不得作為有罪判決之唯一證據，此部
    分僅有被告之自白，並無被告尿液檢驗報告或其他確切證據
    佐證，自應認為被告此部分之犯罪不能證明，惟檢察官認上
    開部分與本案有罪部分係集合犯實質一罪關係，爰不另為無
    罪之諭知，亦此敘明。
五、原判決以被告罪證明確，應予論罪科刑，固非無見。然查：
    (一)原判決認檢察官起訴事實之被告另自95年10月中旬起至96
    年2月7日前二十六小時之前止，及檢察官於原審移送併辦（
    96年度毒偵字第1634號）之被告於96年3月1日19時許，在其
    臺南縣仁德鄉○○村○○○街34號住處，以將海洛因滲水置
    入針筒注射方式施用第一級毒品海洛因，嗣於96年3月2日11
    時許，因另案為警持拘票在其前開住處拘獲，經其同意採尿
    送驗後，呈海洛因人體代謝物嗎啡陽性反應，查悉上情，檢
    察官認係集合犯移送併辦，原審認係包括予以評價為同一行
    為之接續犯，屬包括一罪而一併審理（惟前開起訴及移送併
    辦部分非屬集合犯或接續犯詳如後述，而前開已起訴部分並
    無證據證明，已如上述），尚有未洽；(二)又上開所犯二罪係
    屬分論併罰之數罪，原判決認係接續犯，屬包括一罪而論予
    一罪，亦有未當；(三)被告所犯前開二罪行為後，中華民國96
    年罪犯減刑條例於96年7月4日公布，於96年7月16日施行，
    被告前開所犯在96年4月24日之前，合於減刑條件，應予減
    刑，原判決未及適用該減刑條例予以減刑，自有未合。檢察
    官上訴意旨以被告尚有於96年4月13日下午3時許，尚在其住
    處施用第一級毒品海洛因（即後述移送本院併辦部分），指
    摘原判決不當，雖無理由（詳如後述），惟原判決既有上開
    可議之處，仍屬無可維持，應由本院予以撤銷改判。爰審酌
    被告前因施用毒品經送強制戒制治療程序後，猶不思戒絕革
    除惡習，仍為本案犯行，顯然其意志力甚為薄弱，迄未能戒
    除毒癮，惟兼衡被告施用毒品犯行，在性質上乃屬對自我身
    心健康之自戕行為，尚未嚴重破壞社會秩序、侵害他人權益
    ，及被告犯罪之動機、目的、手段、甫被查獲未幾復即再施
    用毒品，犯後坦承犯行，態度尚屬良好等一切情狀，就前開
    二次犯刑分別量處有期徒刑八月、十月，又被告犯罪時間係
    於96年4月24日以前，且非中華民國96年罪犯減刑條例第3條
    所定不得減刑之罪，經核合於減刑條件，應依同條例第2條
    第1項第3款之規定，分別減輕其宣告刑二分之一，為有期徒
    刑四月、五月，並定應執行刑為有期徒刑八月（按本案定執
    行刑後為有期徒刑八月，依刑法第41條第2項反面解釋不得
    易科罰金），以示懲儆。
六、扣案之海洛因1小包淨重0.03公克係查獲之毒品，應依毒品
    危害防制條例第18條第1項前段規定沒收銷燬之；扣案之毒
    品外包裝袋1個（重0.25公克），既係用於包裹毒品，防其
    裸露、逸出、潮濕，便於持有藉以施用，非屬修正後毒品危
    害防制條例第十九條第一項規定應沒收之物，與扣案之注射
    針筒2支均係被告所有，供施用毒品所用之物，業據被告供
    明在卷，並依刑法第38條第1項第2款規定宣告沒收。
七、檢察官移送併辦意旨：被告又犯下列各罪，認上開判刑之施
    用第一級毒品犯行具包括一罪之集合犯關係，請求併予審理
    。
　(一)臺灣臺南地方法院檢察署96年度毒偵字第1634號移送原審法
　  院併辦意旨略以：被告復於96年3月1日19時許，在其臺南縣
    仁德鄉○○村○○○街34號住處，以將海洛因滲水置入針筒
    注射方式施用第一級毒品海洛因，嗣於96年3月2日11時許，
    因另案為警持拘票在其前開住處拘獲，經其同意採尿送驗後
    ，呈海洛因人體代謝物嗎啡陽性反應，查悉上情。原審法院
    以被告係基於長期施用毒品惡習所為，在刑法評價上各個行
    為之獨立性薄弱，難以強行割裂，應係數個同種施用毒品舉
    動之反覆施行，應包括予以評價為同一行為之接續犯，屬包
    括一罪。而此部分與原起訴部分有包括一罪關係，因而原審
    法院就該部分併予審酌判決。
　(二)臺灣臺南地方法院檢察署96年度毒偵字第2166號移送本院併
　  辦意旨略以：被告復於96年4月13日下午3時許，在其臺南縣
    仁德鄉○○村○○○街34號住處，施用第一級毒品海洛因，
    嗣因被告另涉毒品案經警通知到場說明，而徵得其同意後採
    尿液送驗，結果呈嗎啡陽性反應，而查悉上情。
八、惟查：
  (一)按刑法第56條連續犯之規定，業於94年2月7日修正公布刪除
    ，並於95年7月1日施行，而依新法對於上開反覆實施犯罪模
    式之對應處置，除合於「接續犯」或「包括一罪」之情形外
    ，則僅能依數罪併罰之規定個別處斷。又連續數行為而犯同
    一之罪名，部分之數行為，發生在新法施行前者，新法施行
    後，該部分適用最有利於行為人之法律，若其中部分之一行
    為或數行為，發生在新法施行後者，該部分不能論以連續犯
    （最高法院95年第8次刑事庭會議決議意旨參照）。而依最
    高法院86年台上字第3295號判例意旨，數行為於同時同地或
    密切接近之時地實施，侵害同一之法益，各行為之獨立性極
    為薄弱，依一般社會健全觀念，在時間差距上，難以強行分
    開，在刑法評價上，以視為數個舉動之接續施行，合為包括
    之一行為予以評價，較為合理，方屬接續犯之範疇。亦即除
    合乎以下要件（確因施用毒品已成癮而無法戒除，「反覆」
    於「短時間」內「密集」所為），可依發展「接續犯或包括
    一罪」之理論，認為構成單一犯罪之外，原則上各次吸毒行
    為，應認為均單獨成立一個犯罪行為（臺灣高等法院暨所屬
    法院95年法律座談會刑事提案第13號研討結論）。足見「接
    續犯」之成立，係以時、空密接性為前提要件，即透過對於
    同一法益之同種類侵害行為繼續不間斷之實行，業已稀釋個
    別行為之獨立性，致使刑法評價時將之視為單一、整體之犯
    罪行為，以符合社會一般人對於行為概念之認知，並與行為
    人之犯罪目的相互結合；至於學理上「包括一罪」概念中，
    與施用毒品之犯罪型態較有關聯者，應屬「集合犯」之態樣
    ，此即依一般社會通念，特定犯罪行為具有反覆實施之特性
    ，立法者於制定刑罰法律之初，亦已認知該種行為類型之反
    覆性，而有意藉由法條中客觀構成要件之行為要素，涵括上
    開具有反覆實施特性之數個犯罪行為，仍僅接受1次刑法之
    評價為已足。然而施用毒品犯罪，或為零星偶一之施用，或
    長期不間斷的反覆施用，均有其可能性，自難認立法者於制
    定刑罰法律之初，已認知施用毒品行為必屬具反覆性之犯罪
    ，且有意藉由法條中客觀構成要件之行為要素，涵括上開具
    有反覆實施特性之數個犯罪行為。
  (二)其次，連續數行為而犯同一之罪名，部分之數行為發生在新
    法施行前者，新法施行後，該部分適用最有利於行為人之法
    律。若其中部分之一行為或數行為，發生在新法施行後者，
    該部分不能論以連續犯（最高法院95年第8次刑事庭會議決
    議參照）。95年7月1日施行之刑法，已刪除連續犯之規定，
    而先後多次施用毒品之行為，以往法院之一致見解均認為個
    別施用行為均構成一罪，僅因時間緊接、所犯構成要件相同
    而論以連續犯，豈能因刑法修正後，即將原屬連續犯罪質之
    行為，轉變成集合犯而論以一罪？因此，連續犯廢除後，原
    屬連續犯之行為，應論以數罪。再者，實務上最高法院歷來
    僅將專以觸犯該等法條之罪，為其日常生活之職業者之常業
    犯，認為其性質上屬多數行為之集合犯，在法律上將之擬制
    為一罪 (即學理上稱之實質上一罪)（最高法院92年台上字
    第5115號判決、92年台上字第4959號判決、93年台上字第36
    09號判決、94年台上字第4567號判決)，而本次刑法修正既
    依據「刑罰公平原則」之考量，刪除有關連續犯之規定，並
    將含有連續犯性質之常業犯一併全數刪除 （參見刑法修正草
    案總說明），如再以集合犯之概念評價多數施用毒品之行為
    ，即有不當，因此，多次施用毒品犯罪之行為，當無論以「
    集合犯」之餘地，此時則應回歸一般刑法上行為單、複數之
    認定，而予論罪科刑，較稱妥適。
  (三)又按施用毒品罪，在修正刑法於95年7月1日施行前，無論實
    務與理論，一向認施用完畢，其犯罪即屬成立，基於概括犯
    意，多次施用同級毒品，認係成立連續犯，從無依接續犯或
    常習犯、集合犯所謂包括一罪論處之例，則95年7月1日起刑
    法連續犯規定刪除後，多次施用同級毒品，自應併合處罰（
    參照最高法院96年台上字第1195號刑事判決）。
　(四)又集合犯係指立法者所制定之犯罪構成要件中，本即預定有
　  數個同種類行為而反覆實行之犯罪而言。故是否集合犯之判
    斷，客觀上自應斟酌法律規範之本來意涵、實現該犯罪目的
    之必要手段、社會生活經驗中該犯罪必然反覆實行之常態及
    社會通念等；主觀上則視其反覆實施之行為是否出於行為人
    之一個犯意，並秉持刑罰公平原則加以判斷，俾與立法意旨
    相契合。按行為人施用毒品之原因，不一而足。且觀諸毒品
    危害防制條例第10條第1項之構成要件為：「施用第一級毒
    品者，處……」，並非規定「施用第一級毒品『成癮』者，
    處……」，自其構成要件文義衡之，實無從認定立法者本即
    預定該犯罪之本質必有數個同種類行為而反覆實行之集合犯
    行，最高法院96年度台上字第3494號判決著有明文。從而，
    行為人施用毒品之行為型態，並無成立集合犯之餘地，本院
    自無從併予審理。
　(五)本件被告甲○○起訴成罪之部分最後為於96年2月12日20時
　  ，施用第一級毒品海洛因，嗣於96年2月13日下午1時50許，
    為警查獲。移送併辦意旨被告甲○○係分別於96年3月2日時
    許為警查獲，及供承於96年4月13日下午3時許施用第一級毒
    品，則與前開最後認定成罪之部分已逾18日及二個月之久，
    其各次施用時間之間隔亦屬過長，已與接續犯在時間上持續
    密接之要件未符，即難認被告「時空密接」之接續施用第一
    級毒品，故各該施用毒品犯行明顯可分而具有獨立性，其所
    為自與最高法院86年臺上字第3295號判例所稱「數行為於同
    時同地或密切接近之時地實施」之特性並不相符，已難認合
    於「接續犯」之前提要件，亦不能依「集合犯」逕將被告上
    開施用海洛因之犯行論以「包括一罪」。
　(六)是以原起訴被告於96年2月7日及同年2月13日查獲施用第一
　  級毒品海洛因之犯行，與移送併辦被告於96年3月2日及同年
    4 月13日查獲施用第一級毒品海洛因之犯行，揆諸前述，顯
    非接續犯，亦非集合犯，亦非「包括一罪」論之同一案件。
    原審認就被告甲○○96年3月1日施用第一級毒品海洛因之犯
    行認係接續犯，而論以一罪，認事用法尚有未洽。
　(七)綜上所述，檢察官上訴意旨以被告另於96年4月13日在其住
　  處施用第一級毒品海洛因，與本案施用第一級毒品犯行，屬
    包括一罪之集合犯關係，指摘原判決不當，為無理由，應予
    駁回，並由本院將上開檢察官就上開聲請原審法院及本院併
    辦部分，均退回臺灣臺南地方法院檢察署檢察官另為適法之
    處理，併此敘明。
九、據上論斷，依刑事訴訟法第369條第1項前段、第364條、第2
    99條第1項前段，毒品危害防制條例第10條第1項，第18條第
    1項前段，刑法第11條前段、第47條第1項、第51條第5款、
    第38條第1項第2款，中華民國96年罪犯減刑條例第2條第1項
    第3款、第7條、第10條第1項，判決如主文。
本案經檢察官江守權到庭執行職務。
中    華    民    國    96    年    9     月    17   日
                  刑事第五庭  審判長法　官  楊明章
                                    法　官  戴勝利
                                    法　官  顏基典
以上正本證明與原本無異。
如不服本判決，應於收受本判決後十日內向本院提出上訴書狀。
其未敘述上訴理由者並得於提起上訴後十日內向本院補提理由書
狀（均須按他造當事人之人數附繕本）「切勿逕送上級法院」。
　　　　　　　　　　　　　　　　　　書記官  李珍鳳
中　　華　　民　　國　　96　　年　　9 　　月　　17　　日
附錄論罪科刑法條：
毒品危害防制條例第10條第1項
施用第一級毒品者，處六月以上五年以下有期徒刑。
